【裁判字號】    90,台上,1792
【裁判日期】    900323
【裁判案由】    偽造文書
【裁判全文】
最高法院刑事判決                                九十年度台上字第一七九二號
    上  訴  人  甲○○TAN.
右上訴人因偽造文書案件，不服臺灣高等法院中華民國九十年一月十六日第二審判決
（八十九年度上訴字第三九六一號，起訴案號：臺灣桃園地方法院檢察署八十四年度
偵字第四五七○號），提起上訴，本院判決如左：
    主  文
上訴駁回。
    理  由
按刑事訴訟法第三百七十七條規定，上訴於第三審法院，非以判決違背法令為理由，
不得為之。是提起第三審上訴，應以原判決違背法令為理由，係屬法定要件。如果上
訴理由狀並未依據卷內訴訟資料，具體指摘原判決不適用何種法則或如何適用不當，
或所指摘原判決違法情事，顯與法律規定得為第三審上訴理由之違法情形，不相適合
時，均應認其上訴為違背法律上之程式，予以駁回。本件原判決撤銷第一審法院不當
之科刑判決，改判依牽連犯，從一重論處上訴人甲○○共同行使偽造私文書，足以生
損害於公眾及他人罪刑（處有期徒刑一年，並於刑之執行完畢或赦免後驅逐出境）。
上訴人之上訴意旨略稱：（一）原判決主文、事實及理由欄，均記載上訴人於入境登
記表、出境登記表上偽造張亞珠之署押各一枚，惟遍查全卷，僅於偵查卷第八頁有出
境登記表附卷為憑，並無任何入境登記表可資參照。又上訴人一再否認卷附出境登記
表內之張亞珠署押係其所寫，並聲請筆跡鑑定，原審未送請鑑定，逕以卷內相關筆跡
自行比對，即認上訴人在入境登記表上偽造張亞珠之署押，顯有應於審判期日調查之
證據未予調查之違法。（二）原判決認定上訴人係以其配偶之護照換貼鄭秋芳之照片
，嗣並偽造張亞珠之署押，惟上訴人以配偶之護照供作變造之用，已超乎常理。況且
如上訴人係經由配偶同意變造護照，可否謂上訴人在出境登記表上填寫張亞珠之簽名
，係未經同意偽造，而論以行使偽造私文書罪名，尚有疑義，原審就此未詳加調查，
即在無任何證據足資證明之情況下，推斷上訴人未經張亞珠同意而偽造其署押，自屬
違背法令。（三）上訴人始終否認知悉鄭秋芳為大陸地區人民，原判決復認定上訴人
係在泰國曼谷經由不詳姓名之男子介紹而結識鄭秋芳，因此上訴人是否明知鄭秋芳為
大陸地區人民，自應詳加查證，原判決未予調查，又未說明上訴人如何明知鄭秋芳係
大陸地區人民，有未盡調查能事及理由不備之違法等語。
惟查原判決依憑第一審共同被告鄭秋芳之供述及鄭秋芳於第一審供稱：陪同伊來台之
新加坡人，身高約一百七十五公分、微胖、膚色微黑等特徵，除身高部分容有稍許誤
差外，其餘與上訴人身材外觀特徵均相符合，業據第一審勘驗在卷，有勘驗紀錄，照
片可按、又供稱：甲○○於八十四年三月二十五日陪同伊入境台灣，復有內政部警政
署入出境管理局旅客入出境查詢資料影本可稽、再以第一審法院命上訴人當庭書寫之
「張亞珠」、「CHOO」、阿拉伯數字及英文字母，與鄭秋芳指稱係上訴人代為書寫之
出境登記表上字跡特徵比對、復以八十四年三月二十五日、同年月二十七日由上訴人
名義填寫之入出境登記表內有關「甲○○」之簽名，與上訴人於原審填寫之上訴狀、
委任狀以及原審歷次訊問筆錄內之簽名比對，認其中「choo」、「甲○○」之筆跡相
同等證據資料，認定上訴人有其事實欄所載之犯行，已於理由內詳敘其調查證據之結
果及取捨證據認定之理由。並就上訴人否認犯罪之辯解，認非可採，予以指駁。就形
式上觀察，原判決並無未盡調查能事、不載理由等違背法令之情形。至於原審卷內雖
查無偽造之張亞珠入境登記表，惟原判決並未以偽造之張亞珠入境登記表資為判決上
訴人有罪之證據資料，而外籍人士之入出境登記表乃一式二份，原判決以鄭秋芳供稱
：「出境登記表上的簽名，都是甲○○簽的」、「（問：入境登記表是甲○○幫妳填
的﹖）是的」（見偵查卷第二四頁背面、第一審卷第十四頁）與卷附之出境登記表上
之記載，相互印證，認定鄭秋芳入境我國之入境登記表亦係上訴人所偽造，而就其上
偽造之鄭秋芳署押，併依刑法第二百十九條規定宣告沒收，核屬事實審法院採證認事
自由判斷職權之合法行使，並未違法。又判斷文書是否係犯罪嫌疑人所偽造，原非以
囑託他機關鑑定其上筆跡為絕對必要之證據方法。原判決以第一審法院命上訴人當庭
書寫之「張亞珠」、「CHOO」、阿拉伯數字及英文字母，與鄭秋芳指稱係上訴人代為
書寫之出境登記表上字跡特徵比對、再以八十四年三月二十五日、同年月二十七日由
上訴人名義填寫之入出境登記表內有關「甲○○」之簽名，與上訴人於原審填寫之上
訴狀、委任狀以及原審歷次訊問筆錄內之簽名比對，說明上開文書內之「choo」及「
甲○○」筆跡俱屬相同，而認系爭張亞珠入出境登記表均係上訴人所偽造，核與證據
法則無違，尚難以原判決就上開筆跡，未送鑑定，即認其未盡調查能事。上訴意旨（
一）指摘原判決未盡調查能事各節，均不足以辨識原判決已具備違背法令之形式要件
。又究係取用何人之護照予以變造，並無必然之脈絡可循，更無不可能持用配偶護照
變造之經驗法則，再者上訴人始終矢口否認曾以張亞珠名義填寫前開入出境登記表，
其在第一審復供稱：「她（指張亞珠）可能無法來台灣」（見第一審卷第三二頁），
上訴意旨（二）以其不可能持用配偶之護造變造及如係經其妻張亞珠同意以張亞珠名
義填寫上開入出境登記表，即無由成立行使偽造私文書罪云云，指摘原判決違背法令
，顯非適法之第三審上訴理由。況且原審審判長於審判期日，諭知調查證據完畢開始
辯論前，詢問上訴人及其選任辯護人尚有何證據請求調查，渠等均答稱：「沒有」（
見原審卷第五五頁、第五六頁），上訴意旨（一）、（二）至法律審之本院，始又執
原審未調取偽造之張亞珠入境登記表、不依其聲請將前開筆跡送請他機關鑑定及未查
明張亞珠曾否同意上訴人在出境登記表上簽署其姓名，指摘原判決未盡調查能事，即
非依據卷內資料而為主張。又鄭秋芳係褔建人，為大陸地區人民，其入境我國使用之
變造張亞珠新加坡護照，係向一泰籍男子以美金三千元購買，而由上訴人將該變造之
護照交付，復為其偽造張亞珠名義之入出境登記表，並陪同其來台等事實，已經鄭秋
芳供明在卷（見偵查卷第三頁、第十四頁、第一審卷第六頁），原判決依憑上開供述
與該護照之鑑證影本、偽造之張亞珠出境登記表影本，相互印證，認定上訴人與該泰
籍男子有使大陸地區人民非法進入臺灣地區之犯意聯絡，與上引證據資料並非不相適
合。至於原判決理由內雖未敘明上訴人何以知悉鄭秋芳為大陸地區人民，惟原判決既
採納鄭秋芳之供述及前開證據資料，說明上訴人本件犯罪事證明確，即含有上訴人係
故意遂行前開犯罪之意，其於理由內未更就上訴人係明知鄭秋芳為大陸地區人民乙事
，詳予說明，祇是於判決本旨無影響之文字簡略，並非理由不備。上訴意旨（三）執
此指摘原判決違法，並非合法之第三審上訴理由。綜上所論，上訴意旨置原判決理由
內已詳予說明之事項於不顧，對於原審採證認事之職權行使，究竟如何違背法令，並
未依據卷內訴訟資料為具體之指摘，仍執陳詞，空言否認犯罪，又徒憑己見，漫指原
判決調查職責未盡及不載理由，自非適法之第三審上訴理由，其關於違反臺灣地區與
大陸地區人民關係條例及行使偽造私文書部分之上訴，違背法律上之程式，應予駁回
。至於上訴人與上開二罪名牽連犯之行使變造特種文書及使公務員登載不實部分，原
判決認係犯刑法第二百十六條、第二百十二條及同法第二百十四條之罪，經核均屬刑
事訴訟法第三百七十六條第一款之案件，與之牽連犯之違反臺灣地區及大陸地區人民
關係條例及行使偽造私文書重罪部分之上訴，既不合法，自無從就牽連犯之輕罪部分
併為實體上審判，此部分既經第二審判決，自不得上訴於第三審法院，上訴人就該二
部分復提起上訴，顯非適法，應均併予駁回。
據上論結，應依刑事訴訟法第三百九十五條前段，判決如主文。
中      華      民      國     九十     年      三      月    二十三    日
                              最高法院刑事第一庭
                                  審判長法官  施  文  仁
                                        法官  張  淳  淙
                                        法官  林  永  茂
                                        法官  蕭  仰  歸
                                        法官  張  清  埤
      右正本證明與原本無異
                                              書  記  官
中      華      民      國     九十     年      三      月    二十八    日


司法院資訊處製作；財團法人民間司法改革基金會備份。
